臺灣高等法院刑事判決
110年度上訴字第89號
上  訴  人  
即  被  告  宋仁平



選任辯護人  詹以勤律師
上列上訴人因強盜案件，不服臺灣士林地方法院109年度訴字第1
10號，中華民國109年11月18日第一審判決（起訴案號：臺灣士
林地方檢察署 109年度偵字第148號），提起上訴，本院判決如
下：
    主  文
原判決撤銷。
宋仁平犯攜帶兇器強盜罪，處有期徒刑肆年貳月。
未扣案之犯罪所得新臺幣參仟元、包包壹只均沒收，於全部或一
部不能沒收或不宜執行沒收時，追徵其價額。 
    事  實
一、宋仁平因經濟困頓缺錢花用，乃萌生不法所有意圖，基於攜
    帶兇器強盜計程車司機財物之犯意，攜帶刀刃鋒利客觀上足
    以對人之生命、身體安全造成危險、構成威脅可作為兇器使
    用之鐵製薄刃刀具1把，於民國100年5月3日晚間9時許，在
    臺北市重慶北路、長安西路口，面戴口罩佯裝搭乘而攔停徐
    正宏所駕駛之車號000-00號計程車，上車後即坐在徐正宏駕
    駛座後方之座位上，先稱「要到東南科技大學（新北市深坑
    區北深路3段）」，徐正宏依指示行駛至北深路後，宋仁平
    復要求徐正宏改往臺北市南港區南深路行駛，於同日晚間9
    時45分許，車輛行經臺北市○○區○○路00號對面時，宋仁平見
    該處夜深人稀僻靜，即自駕駛座後方，持該把鐵製薄刃刀具
    （未扣案）抵在徐正宏之右側頸部上，並恫嚇令「把東西放
    下，你下車」等語，致徐正宏甚感畏懼且慮及生命、身體安
    全不能抗拒，遂依指示將其攜帶裝有現金之包包一只（內有
    新臺幣〈下同〉3000元）置放於副駕駛座位上內並隨即下車逃
    離，宋仁平旋駕駛該車離去。於同日晚間10時6分許，宋仁
    平將該輛計程車開至新北市汐止區莊敬街與復興路口之公車
    站牌旁停放後逃逸。
二、臺北市政府警察局南港分局接獲報案後，於翌（4）日在上
    開公車站處尋獲該輛計程車，鑑識人員雖採集車內、物件相
    關指紋，但因內政部警政署刑事警察局指紋系統尚未完全建
    檔，而未查對出當時尚無不良素行之宋仁平。嗣於108年11
    月8日，經該分局再行檢視車內手煞車旁置物盒內物品，並
    比對在徐正宏駕駛執照套上所採集之指紋及遺留於計程車內
    左後座地面之手鍊上所採集之DNA，比對鑑定發現與宋仁平
    之指紋及DNA型別相符，經提詢因另案在法務部○○○○○○○○○○○
    執行之宋仁平，而查悉上情。
三、案經徐正宏訴由臺北市政府警察局南港分局報請臺灣士林地
    方檢察署檢察官偵查起訴。
    理  由
一、程序部分（證據能力）：
    本院援引之下列證據資料（包含供述證據、文書證據等），
    並無證據證明係公務員違背法定程序所取得；又經本院審認
    結果，尚無顯有不可信之情況與不得作為證據之情形，本院
    審酌上開證據資料製作時之情況，且無違法不當及證明力明
    顯過低之瑕疵，且均經本院於審理期日提示予檢察官、上訴
    人即被告宋仁平（下稱被告）及辯護人辨識而為合法調查，
    自均有證據能力。
二、實體部分：
（一）認定犯事實所憑證據及理由：
   1、上開事實，業據被告於本院坦承犯行不諱（見本院卷第94
      、102、128、134頁），核與證人即告訴人徐正宏、證人
      即門號0000000000號行動電話申登人宋慶玲之證述相符，
      復有南深路監視錄影器調閱紀錄暨搭車地點採證照片、莊
      敬路上監視器採證畫面照片（24張）、臺北市政府警察局
      南港分局900-B3營業小客車遭強盜案勘察採證報告、內政
      部警政署刑事警察局100年5月11日刑紋字第00000000000
      號鑑定書（特徵不足無法比對）、臺北市政府警察局100
      年5月4日北市警鑑字第00000000000-0、00000000000-0號
      刑事案件證物採證紀錄表（採驗DNA及指紋）、臺北市政
      府警察局100年6月20日北市警鑑字第10032879100號函暨D
      NA鑑驗書1份（手鍊上男性DNA未有相符者）、內政部警政
      署刑事警察局108年11月7日刑紋字第0000000000號鑑定書
      與所附指紋放大照片及被告指紋卡片、臺北市政府警察局
      南港分局109年2月28日北市警南分刑字第1093002476號函
      暨DNA鑑定書1份（編號2、8手鍊與被告宋仁平比對成功）
      在卷可憑（見偵查卷第15至21、23至25、33至37、39至64
      、89至93、95至104、121至123、127頁，原審109年度審
      訴字第191號卷〈下稱原審審訴卷〉第33、67至68頁，原審
      訴字卷第67至88頁）。　
　 2、此外，並有臺北市政府警察局南港分局舊莊派出所陳報單
      、地緣圖、入出境紀錄、通聯調閱查詢單、門號00000000
      00號電話雙向通聯紀錄、該門號收話地點、案發地點圖、
      路徑圖、南深路監視錄影器調閱紀錄、監視器翻拍照片在
      卷可按（見偵查卷第22、65、67至71、85、89至93、96至
      104頁）。
 　3、綜上，被告於本院自白犯行，核與事證相符，堪以採信，
      本件事證明確，被告犯行洵堪認定，應予依法論科。
（二）論罪：
　 1、按強盜罪之所謂「不能抗拒」，係指行為人所為之強暴、
      脅迫等不法行為，就當時之具體事實，予以客觀之判斷，
      足使被害人身體上或精神上達於不能或顯難抗拒之程度而
      言。所謂「至使不能抗拒」，應以行為當時客觀時、地、
      人、物等情狀及被害人主觀上之意識為判斷依據；又強盜
      罪之強暴、脅迫，在客觀上是否足以壓抑被害人之意思自
      由，應依一般人在同一情況下，其意思自由是否因此受到
      壓制為斷。所謂強暴、脅迫手段，祇須抑壓被害人之抗拒
      ，足以喪失其意思自由為已足，縱令被害人實際並無抗拒
      行為，仍於強盜罪之成立不生影響（最高法院96年台上字
      第4409號、98年台上字第4757號、100年台上字第4629號
      判決意旨參照）。查本件被告於晚間搭乘告訴人所駕之計
      程車，指示前往人煙罕至之臺北市○○區○○路00號對面僻靜
      之處，即從後座處持鐵製刀具抵住告訴人右頸部，業如前
      述，復依證人即告訴人徐正宏所述於警、偵訊及原審歷次
      均證稱，被告攔告訴人所駕計程車先稱要到深坑東南技術
      學院，之後又改稱到南港南山路，一直往山上開，開到一
      半突然叫我停車 拿出一把刀子架在我脖子上，叫我把東
      西拿出來，我當時很緊張嚇都嚇死了，我有用手擋著刀子
      ，掩護脖子，我手有摸到刀刃，且手有受傷，所以知道那
      是鐵製的，我為了自己安全，只好把包包拿出放在副駕駛
      座處，就趕緊下車，當時完全無法抵抗，他拿刀子架住我
      ，我就心生畏懼，怎麼敢反抗，只好依照被告的意思，我
      下車後之後被告就直接將車子開走，下車後緊張到不知道
      怎麼報案，所以打119，員警還叫我不要緊張會幫我轉110
      ，之後車子找回來，警方採證完畢等程序結束後，車子領
      回後，我也跟車行老闆說我不要這部車了等語（見108年
      度他字第4796號偵查卷第64頁及反面，偵查卷第121、123
      頁，原審訴字卷第71至73頁），並衡以事發當天已臨深夜
      ，事發地點又為告訴人所陌生之偏僻靜處，縱告訴人案發
      當時為年約55歲之壯年男子，突然遭被告由其身後將鋒利
      刀具抵住人體脆弱之要害部位，斯時又手無寸鐵，毫無抵
      禦能力，更與持刀之被告近在咫尺，如稍有不從，即可能
      遭被告持刀割斷或刺穿內有頸動脈及氣管等重要器官之頸
      部部位，對其生命、身體安全造成極大威脅，可以想見斯
      時告訴人當處於極度驚懼之狀態，自難期告訴人於此情形
      下能有何冒生命危險之積極反抗。是被告對告訴人所施加
      之強暴、脅迫行為，在客觀上足認一般人值此情勢下，其
      意思決定自由已全然遭受壓制而無法反抗，應已達至使不
      能抗拒之程度至明。
　 2、又刑法第321條第1項第3款所謂之「攜帶兇器」，其兇器
      種類並無限制，凡客觀上足以對人之生命、身體、安全構
      成威脅，具有危險性之兇器均屬之，且不以攜帶之初有行
      兇之意圖為必要（最高法院79年台上字第5253號判例意旨
      參照）。查被告於案發時所持用之刀具1把，雖未扣案，
      但據告訴人所陳，在客觀上顯足以危害他人生命、身體之
      安全，要屬兇器無疑。至於徐正宏雖證稱其右手於被告持
      該把鐵製薄刃刀具架住其脖子時欲將其撥離之際不慎受傷
      流血一情，然徐正宏於警詢中並未敘及並提出相關診斷證
      明書或受傷照片以為佐證，起訴書內亦無記載認定確有此
      部分情節，本院尚難遽以認定徐正宏右手因阻擋被告所持
      刀具而受有破皮、滲血等傷害事實，附此敘明。
   3、核被告所為，係犯刑法第328條第1項而有修正前同法第32
      1條第1項第3款攜帶兇器之加重條件，應論以同法第330條
      第1項之攜帶兇器強盜罪。
 　4、按強盜罪以強暴、脅迫等方法，致使不能抗拒為構成要件
      之一，當然含有妨害被害人自由之性質，故犯強盜罪而有
      妨害被害人之自由時，是否另論以妨害自由罪名，應就行
      為人之全部犯罪行為實施過程加以觀察，倘妨害自由行為
      時，強盜行為尚未著手實施，可依其情形認為妨害自由、
      強盜犯罪間具有方法結果之牽連關係；若強盜犯行業已著
      手實施，始可認為強暴、脅迫使人行無義務之事包括在強
      盜行為之內，而不另行成立刑法第304條第1項之強制罪。
      查被告雖指示徐正宏駕駛至偏僻處後，即持刀喝令其交出
      財物並下車，徐正宏因心生畏懼交出其財物後即下車，被
      告並將車輛駕離，此係被告強盜財物之行為，因之此段使
      徐正宏下車行無義務之強制行為，係包括在強盜犯行內，
      不另成立刑法第304條之強制罪。
　 5、刑之減輕部分(適用刑法第59條規定）：
　　　攜帶兇器強盜罪之法定刑為「處7年以上有期徒刑」，然
      涉犯本案犯行之行為人，其原因動機不一，犯罪情節未必
      盡同，或有攜帶槍械或其他兇器強盜而嚴重危害社會治安
      者，或有強盜過程手段兇狠殘苛，對被害人傷害至鉅者，
      但亦有強盜過程允非至殘，或未對被害人有所人身傷害而
      僅止於侵害財產法益者，其強盜行為所造成危害社會之程
      度自屬有異，法律科處此類犯罪，所設之法定最低本刑卻
      同為「7年以上有期徒刑」，不可謂不重，倘依其情狀處
      以相當之有期徒刑，即足以懲儆，並可達防衛社會之目的
      者，自非不可依客觀之犯行與主觀之惡性二者加以考量其
      情狀，是否有可憫恕之處，適用刑法第59條之規定酌量減
      輕其刑，期使個案裁判之量刑，能斟酌至當，符合比例原
      則。本案被告上開所為固屬非是，惟本案起因係因被告當
      時生活經濟窘迫，為免家人擔心造成負擔，而未向家人索
      取所需款項，而臨時起意為前開強盜犯行，顯因一時無知
       衝動而為本案犯行，究與一般強盜財物犯罪情節、動機
      有別，是審酌被告本案犯罪動機、情節等情，認被告處以
      所犯加重強盜法定刑之最低度刑，確實過重，而有情輕法
      重足堪憫恕之情形，爰依刑法第59條之規定均酌減其刑。
　 6、不另為無罪諭知部分：
　 （1）公訴意旨並以：被告基於加重強盜之犯意，於上述時、
        地，持刀恫嚇徐正宏，喝令「把東西放下，你下車」等
        語，即駕駛該車離去，車上尚有徐正宏所有價值約3000
        元之財物等情，因認被告就徐正宏之車輛駕駛離開部分
        所為，並涉有有刑法加重強盜罪嫌云云。
 　（2）按刑法上財產犯罪之構成要件所稱意圖不法之所有，係
        反乎權利人之意思，剝奪其對特定物之占有，取而代之
        ，對該物予以處分、利用，而為行使所有權內容之行為
        ，其排除權利人之狀態，不以永續存在為必要。故取得
        他人之物而為暫用，是否成立財產犯罪，仍須視行為人
        有無不法所有意圖之主觀犯意而定，必自客觀上觀察，
        足認仍有返還之意思，僅返還前之一時占用，始可認無
        不法所有意圖，非可因其係一時使用，即謂其必非意圖
        不法所有而不成立財產犯罪（最高法院97年台上字第35
        43號判決要旨參照）。
　 （3）訊據被告雖坦認於強盜財物過程中喝令徐正宏下車，並
        將該計程車一併駛離現場之情，然就其駕駛計程車駛離
        部分堅決否認有何為自己不法所有之意圖，辯稱：我當
        時是為方便逃逸現場，之後即將該部計程車停放在公車
        停車格，便於尋獲，並無強盜該部計程車之犯意等語（
        見偵查卷第11頁）。
 　（4）查被告駕駛該部計程車逃離現場後於同日晚間10時6分
        許，被告即將該車停放在附近之新北市汐止區莊敬街與
        復興路口之公車站牌旁後，即下車逃逸，轄區內警察機
        關隨即於翌日上午9時許在該處新北市汐止區莊敬街之
        公車站牌尋獲並通報臺北市政府警察局南港分局於同日
        上午10時許勘察採證等情，有南深路監視錄影器調閱紀
        錄暨搭車地點採證照片、莊敬路上監視器採證畫面照片
        （24張）、臺北市政府警察局南港分局000-00遭強盜案
        勘察採證報告在卷可稽（偵查卷89至92、95至104頁，
        他字偵查卷第19至23頁）。據上，可認被告駕駛該部計
        程車後，旋前往附近不遠之新北市汐止區之莊敬街與復
        興路口之公車站牌旁停放，確可徵被告駕駛徐正宏之該
        部計程車離開之目的，僅供其順利、迅速脫逃短暫使用
        之交通工具之用甚明，且被告並將該部計程車停放於人
        潮眾多且易為人尋得之莊敬街與復興路口之公車站牌旁
        ，而非任一處偏僻行人罕至且難以尋獲之處所，則被告
        所辯為脫逃工具等語，顯非虛佞。依檢察官提出之全部
        卷證資料，被告此部分犯行仍有合理之可疑，並無足夠
        證據足資證明被告駕駛計程車離去部分亦構成加重強盜
        罪；依「罪證有疑，利於被告」原則，應從有利於被告
        之認定，本應即為被告無罪之諭知，然因公訴意旨認此
        部分與本院前揭認定有罪部分為同一加重強盜行為，故
        不另為無罪之諭知。
（三）撤銷改判之理由：　　　
　　　原審認被告犯攜帶兇器強盜罪犯行之事證明確，予以論罪
      科刑，固非無見。然查：
 　1、被告於原審否認加重強盜犯行，惟已於本院審理程序中坦
      認自白不諱，是本件就被告之量刑基礎已有變更，原審未
      及審酌，稍有未合。 
   2、又刑事訴訟程序中法院審判之對象（範圍），乃指起訴書
      或自訴狀所記載被告之「犯罪事實」；而「犯罪事實」之
      內容，包括「人、事、時、地、物」等基本要素，亦即指
      犯罪之時日、地點、行為與結果等與犯罪成立具有重要關
      係之社會事實而言。就公訴案件而論，因檢察官起訴書所
      記載之犯罪事實即為法院審判之對象，並為被告防禦準備
      之範圍，故其所記載之內容除須足以使法院得以確定審判
      之範圍外，並須足以使被告知悉係因何犯罪事實被提起公
      訴，俾得為防禦之準備。又起訴書係檢察官依其法定職權
      所製作之公文書，檢察官對被告為起訴後，依刑事訴訟法
      規定，並無准許檢察官得就所起訴之被告或犯罪事實加以
      變更，如有聲請變更，應不生訴訟上之效力，此由同法第
      265條僅就追加起訴作限制性之准許，而就變更起訴則無
      規定自明。又法院不得就未經起訴之犯罪審判，亦為同法
      第268條所明定。若法院審理結果所認定之犯罪事實，與
      起訴書所記載之犯罪事實內容有所歧異，除係顯然文字誤
      寫、誤算而不影響犯罪事實同一性之認定及被告訴訟防禦
      權之行使，得曉諭或容許檢察官為適當之更正外，法院仍
      應針對起訴書所記載之犯罪事實依法加以判決，不能自行
      臆測起訴書所記載之犯罪事實係出於「誤載」，而逕予以
      更正犯罪事實後加以判決。尤其法院審理結果所認定之犯
      罪事實，若與起訴書所記載之犯罪事實有所歧異，而足以
      影響犯罪事實同一性之認定者，更不容法院以訴訟經濟為
      由，逕就檢察官事後更正之起訴事實加以審判，俾免侵害
      被告之訴訟防禦權而造成突襲性裁判之不當現象（最高法
      院105年度台上字第1893號判決意旨參照）。本件公訴意
      旨係認定被告於上述時、地，喝令徐正宏交出財物並下車
      ，待徐正宏下車後即將車輛駛離等所為，係犯刑法第330
      條之加重強盜罪，已如前述。此等犯罪事實所涉及「物」
      之差異，顯已影響犯罪事實同一性之認定及被告訴訟防禦
      權之行使，原審法院仍應就業經檢察官起訴被告所為強盜
      車輛部分之事實加以審判，而非僅以併此敘明方式說明，
      否則難謂無已受請求之事項未予判決之當然違背法令。是
      原審逕就被告所為本案強盜犯行中有關駛離計程車部分，
      認此部分僅於理由欄內說明公訴意旨未洽等語，顯有不當
      。
 　3、被告上訴坦承犯行，主張本案量刑基礎與原審不同，請酌
      量減輕其刑，非無理由，且原判決亦有前開違誤之處，自
　　　應由本院將原判決撤銷改判，以期適法。
（四）量刑及沒收：　　　
 　1、爰審酌被告因經濟窘迫，一時糊塗失慮，而以如事實欄所
      示強暴手段強盜徐正宏財物，被告所為對徐正宏之身體、
      自由、精神情緒均受驚嚇，及財產法益之侵害等非輕，本
      應予嚴懲；惟被告當時在學，且獨自在外謀生，不欲母親
      擔心而為本案犯行之犯罪動機、目的、手段，及被告所陳
      之智識程度、家庭經濟狀況，及犯後迄於本院審判程序中
      始坦認犯行之犯後態度等一切情狀，量處如主文第2項所
      示之刑。　
   2、沒收：　
　 （1）被告行為後，刑法有關沒收之規定分別於104年12月30
        日、105年6月22日修正公布，業於105年7月1日施行。
        按沒收、非拘束人身自由之保安處分適用裁判時之法律
        ，修正後之刑法第2條第2項定有明文。故本件關於沒收
        部分，無新舊法比較之必要，逕行適用裁判時法律。
 　（2）犯罪所得部分：
　　　　本案被告上開犯行取得現金3000元及包包等財物，均未
        扣案，依刑法第38條之1第1項規定沒收。並依同條第3
        項規定諭知追徵。
 　（3）至於被告為上開犯行使用之鐵製薄型刀具1支，未經扣
        案，且被告稱其家中之物，顯非被告所有之物，故不予
        宣告沒收。
據上論斷，應依刑事訴訟法第369條第1項前段、第364條、第299
條第1項前段，判決如主文。
本案經檢察官鄭世揚提起公訴，檢察官戴文亮到庭執行職務。
中　　華　　民　　國　　110 　年　　3 　　月　　4 　　日
                  刑事第十四庭  審判長法　官  黃斯偉
                                      法　官  許泰誠
                                      法　官  程克琳
以上正本證明與原本無異。
如不服本判決，應於收受送達後20日內向本院提出上訴書狀，其
未敘述上訴之理由者並得於提起上訴後20日內向本院補提理由書
（均須按他造當事人之人數附繕本）「切勿逕送上級法院」。
                                      書記官  劉靜慧
中　　華　　民　　國　　110 　年　　3 　　月　　5 　　日
附錄本案論罪科刑法條全文：
中華民國刑法第330條
犯強盜罪而有第321條第1項各款情形之一者，處7年以上有期徒
刑。
前項之未遂犯罰之。
修正前中華民國刑法第321條
犯竊盜罪而有左列情形之一者，處6月以上、5年以下有期徒刑：
一、於夜間侵入住宅或有人居住之建築物、船艦或隱匿其內而犯
    之者。
二、毀越門扇、牆垣或其他安全設備而犯之者。
三、攜帶兇器而犯之者。
四、結夥三人以上而犯之者。
五、乘火災、水災或其他災害之際而犯之者。
六、在車站或埠頭而犯之者。
前項之未遂犯罰之。